臺灣臺北地方法院民事裁定
111年度消債更字第188號
聲  請  人  
即  債務人  莊晶雅  
代  理  人  鄧又輔律師（法扶律師）     
相  對  人  
即  債權人  國泰世華商業銀行股份有限公司

法定代理人  郭明鑑  


相  對  人  
即  債權人  臺灣中小企業銀行股份有限公司

法定代理人  林謙浩  
相  對  人  
即  債權人  陽信商業銀行股份有限公司

法定代理人  陳勝宏  
相  對  人  
即  債權人  遠東國際商業銀行股份有限公司
                      設臺北市○○區○○○路0段000號00、00樓
法定代理人  侯金英  
相  對  人  
即  債權人  永豐商業銀行股份有限公司

法定代理人  陳嘉賢  
相  對  人  
即  債權人  凱基商業銀行股份有限公司
                      設臺北市○○區○○○路000號0樓、00樓及00樓
法定代理人  魏寶生  


上列當事人因消費者債務清理事件聲請更生，本院裁定如下：
    主  文
債務人莊晶雅自中華民國一百一十一年八月十六日上午十一時起
開始更生程序。
命司法事務官進行本件更生程序。
    理  由
一、按債務人不能清償債務或有不能清償之虞者，得依本條例所
    定更生或清算程序，清理其債務；債務人對於金融機構負債
    務者，在聲請更生或清算前，應向最大債權金融機構請求協
    商債務清償方案，或向其住、居所地之法院或鄉、鎮、市、
    區調解委員會聲請債務清理之調解；協商或調解成立者，債
    務人不得聲請更生或清算。但因不可歸責於己之事由，致履
    行有困難者，不在此限，消費者債務清理條例（下稱消債條
    例）第3條、第151條第1項、第7項分別定有明文。消債條例
    第151條第7項但書規定「因不可歸責於己之事由，致履行有
    困難者」，所謂「履行有困難」即係以債務人之收入，扣除
    自己及依法應受其扶養者所必要生活費用之數額，仍不足以
    清償協商條件所定之數額；又此但書規定並未附加「不可預
    見」之要件，亦即該事由並不以債務人「不可預見」為必要
    。該項但書規定情形，僅須於法院就更生或清算之聲請為裁
    判時存在即可，不以協商成立後始發生者為限，並與債務人
    於協商時能否預見無關。債務人於協商時縱未詳加思考、正
    確判斷，或可預見將來履行可能有重大困難而仍冒然簽約成
    立協商，亦不能據此即認其履行顯有重大困難係可歸責於債
    務人。依消債條例第151條第8項準用第7項但書規定之結果
    ，亦無不同（司法院民事廳消債條例法律問題研審小組民國
    98年第1期民事業務研究會第22、24、26號意見可供參考）
    。再按法院開始更生程序之裁定，應載明其年、月、日、時
    ，並即時發生效力；法院裁定開始更生或清算程序後，得命
    司法事務官進行更生或清算程序，必要時，得選任律師、會
    計師或其他適當之自然人或法人1人為監督人或管理人，復
    為同條例第45條第1項、第16條第1項所明定。
二、本件債務人主張：其積欠多家金融機構債務共計新臺幣（下
    同）212萬4,440元，因無力清償，前曾於民國97年與最大債
    權銀行中國信託商業銀行股份有限公司（下稱中國信託銀行
    ）達成債務協商，嗣後因債務人於98年間發生車禍無法正常
    工作，被迫於100年9月30日辦理退休，致無法繼續清償而毀
    諾，實有不可歸責於己之事由，致履行債務有重大困難，且
    其顯有不能清償之情形，爰依法聲請更生等語。
三、經查：
  ㈠債務人符合消債條例第151條第7項但書「因不可歸責於己之
　  事由，致履行顯有重大困難」之規定：
  ⒈債務人前於96年2月與最大債權中國信託銀行達成債務協商，
    約定自96年2月起，分80期、利率3.88％、每月償還3萬4,583
    元之還款方案，惟於96年12月毀諾等情，有國泰世華商業銀
    行股份有限公司111年5月27日民事陳報狀暨函覆協商繳款明
    細、協議書附卷可稽（見本院卷第111頁至第123頁）。而債
    務人與債權人成立協商或調解後，即應依誠信原則履行，故
    應限於債務人因不可歸責於己之事由，致履行有困難時，始
    得聲請更生或清算，俾債務人盡力履行協商或調解方案，避
    免任意毀諾，是本件債務人向本院聲請更生，自須審究其是
    否有「不可歸責於己事由致履行有困難」之情事。
  ⒉債務人主張其與銀行債務協商後，因發生重大車禍被迫退休
    而毀諾等情，業據提出111年8月2日民事陳報狀附卷為佐（
    見本院卷第125頁）。而依勞工保險被保險人投保資料所載
    ，債務人於97年1月1日自全球人壽保險股份有限公司投保薪
    資自4萬3,900元大幅滑落至1萬7,280元，應認債務人與銀行
    債務協商成立後，確因重大事故致無力清償每月3萬4,583元
    之還款而毀諾等情，堪可認定，故足認債務人履行該協商顯
    有困難，且有不可歸責之事由。
　㈡債務人就其所負債務已有不能清償之虞之情形，而得依消債
    條例所定更生程序，清理其債務：
  ⒈債務人主張其每月領取勞保局提供之勞保老年年金給付，每
    月收入為2萬2,919元，業據其提出台灣土地銀行存摺影本、
    108及109年度綜合所得稅各類所得清單附卷（見本院卷第79
    頁至第84頁、北司消債調卷第16、17頁，下稱調解卷），是
    本院即以2萬2,919元作為計算債務人目前償債能力之依據。
  ⒉債務人主張其目前生活必要支出部分，每月須支出保險業務
    職業工會常年會費180元、房租1萬5,508元、自來水費97元
    、電費1,533元、瓦斯費750元、膳食費8,400元、交通費300
    元、行動電話費796元、醫藥費1,500元、雜支1,000元，合
    計3萬0,064元等情，業據提出保險職業工會收據、臺北市政
    府財稅局函、自來水繳費憑證、台灣電力公司繳費憑證、行
    動電話繳款單、醫藥費收據附卷可參（見調解卷第29至34頁
    ）。本院爰以上開單據所載審酌其每月生活必要費用：　
　⑴聲請人主張之支出全數採認者：
　　就房租1萬5,508元、自來水費97元、電費1,533元、行動電
    話費796元部分，聲請人已提出相關單據為證，堪認確實有
    前揭支出。另就膳食費8,400元、瓦斯費750元、交通費300 
    元、雜支1,000元部分，聲請人雖未提出單據說明，惟其主
    張之項目及數額尚稱合理，應予採認。
　⑵聲請人主張之支出部分採認者： 　
　　就醫藥費部分，依聲請人所提出臺北市立聯合醫院收據、健康101診所費用收據所載，聲請人於109年及110年於臺北市立聯合醫院門診自費支出合計580元、於健康101診所醫療費用支出合計1萬9,790元，聲請人雖另外提出某診所證明書影本，惟僅記載聲請人於109年及110年分別有41次及34次之次數，未說明係何醫療行為，亦未記載所花費之醫療費用，難採認為醫療費用支出之佐證，故聲請人醫療費用支出單據僅得以臺北市立聯合醫院、健康101診所之支出計算，則上述醫療費用每月平均應以849元【計算式：（1萬9,790元＋580元）÷24(月)≒849元，小數點部分四捨五入），作為核計標準，尚稱妥適，逾此部分，則不予認列。
　⑶聲請人主張之支出不予採認者：　
　　聲請人雖陳稱前兩年必要支出有保險業務職業工會常年會費180元，並提出保險職業工會收據佐證，惟聲請人既主張已於100年因故退休，目前無業僅領取勞保老年年金給付，則難認有何繳交保險業務職業工會常年會費必要，就保險業務職業工會常年會費前兩年內必要支出每月180元部分，難認定為維持基本生活之必要支出，而應予剔除。
　⑷是本院認聲請人每月必要生活費用應以2萬9,233元計算（計
    算式：1萬5,508元＋97元＋1,533元＋796元＋8,400元＋750元＋30
    0元＋1,000元＋849元＝2萬9,233元）。
  ⒊準此，以聲請人目前每月收入2萬2,919元，已無能力負擔其
    個人每月生活必要支出2萬9,233元，更遑論償還國泰世華商
    業銀行股份有限公司等6名債權人債務合計449萬7064元，此
    有財團法人金融聯合徵信中心查詢當事人綜合信用報告回覆
    書、債權人陳報狀、債權明細表附卷可稽（見調解卷第12頁
    至第14頁、第45頁第46頁、第49頁），堪認債務人之經濟狀
    況已有不能清償債務情狀。此外，債務人陳報其名下除臺灣
    土地銀行存款46元、富邦銀行存款1萬4,679元、新光人壽保
    單4份（保單號碼：ARY0000000、AGA0000000、AG00000000
    、ARY0000000）外，無其他財產，有臺灣土地銀行存摺、富
    邦銀行存摺、新光人壽保單帳戶價值證明書、新光人壽保險
    單借款餘額附卷可稽（見本院卷第79頁至第88頁、第129頁
    至第137頁）。是本院審酌債務人之財產、信用、勞力及生
    活費用支出等狀況，堪認債務人客觀上經濟狀況已有不能清
    償債務之虞，而有藉助更生制度調整其與債權人間之權利義
    務關係而重建其經濟生活之必要。
四、綜上所述，債務人係一般消費者，其對已屆清償期之債務有
    不能清償之虞，且其無擔保或無優先權之債務未逾1,200萬
    元，復未經法院裁定開始清算程序或宣告破產，又查無消債
    條例第6條第3項、第8條或第46條各款所定駁回更生聲請之
    事由存在，則債務人聲請本件更生，即屬有據，爰裁定如主
    文，並命司法事務官進行本件更生程序。
五、至債務人於更生程序開始後，應另提出足以為債權人會議可
    決或經法院認為公允之更生方案以供採擇，俾免更生程序進
    行至依消債條例第61條規定應行清算之程度；而司法事務官
    於進行本件更生程序、協助債務人提出更生方案時，應依債
    務人之薪資變化、社會常情及現實環境衡量債務人之償債能
    力，並酌留其生活上應變所需費用，進而協助債務人擬定允
    當之更生方案，始符消債條例重建債務人經濟生活之立法目
    的，附此敘明。
六、依消債條例第11條第1項、第16條第1項、第45條，裁定如主
    文。 
中　　華　　民　　國　　111 　年　　8 　　月　　16　　日
                  民事第二庭  法  官  林怡君
以上正本係照原本作成。
本裁定不得抗告。
本裁定已於111年8月16日上午11時公告。
中　　華　　民　　國　　111 　年　　8 　　月　　16　　日
                              書記官  陳俐妙